【裁判字號】    93,訴,422
【裁判日期】    950324
【裁判案由】    遷讓房屋
【裁判全文】
臺灣臺中地方法院民事判決  93年度訴字第422號
原      告  台中商業銀行股份有限公司
法定代理人  乙○○
訴訟代理人  張柏山律師
複代理  人  洪煌村律師
被      告  丙○○
            甲○○○○○○○○.
上二人共同
訴訟代理人  張慶宗律師
上二人共同
複  代理人  何孟育律師
上列當事人間請求遷讓房屋等事件，本院於民國95年3月3日言詞
辯論終結，判決如下：
    主      文
被告應將下列建物遷讓返還予原告：門牌號碼台中市○區○○
路155巷102號（即台中市○區○○○段14924建號）建物（一層
面積98.8平方公尺、一層增建面積47.08平方公尺《如附圖所示
Ｆ部分地面層》、二層面積179.24平方公尺、二層增建面積43.8
6平方公尺《如附圖所示Ｆ部分二層》、騎樓面積45.46平方公尺
，地下一層面積366.84平方公尺、附屬建物陽台面積24平方公尺
、雨遮面積2.03平方公尺），及共同使用部分（即台中市○區○○○段14937建號，面積1,582.72平方公尺，權利範圍10,000分
之2,344；含停車位編號B3：7號，權利範圍10,000分之125，B3
：8號，權利範圍10,000分之115，B3：15號，權利範圍10,000分
之125）；門牌號碼台中市○區○○路155巷102號2樓（即台中
市○區○○○段14926建號）建物（面積107.72平方公尺、附屬
建物陽台面積13.45平方公尺、雨遮面積1.97平方公尺），及共
同使用部分（即台中市○區○○○段14937建號，面積1,582.72
平方公尺，權利範圍10,000分之608，含停車位編號B2：14號，
權利範圍10,000分之125，B3：13號，權利範圍10,000分之62，B
3：14號，權利範圍10,000分之62）；門牌號碼台中市○區○○路155巷106號（即台中市○區○○○段14925建號）建物（面
積106.46平方公尺、附屬建物陽台面積5.56平方公尺、增建涼棚
面積49.3平方公尺《如附圖所示Ｅ部分》），及共同使用部分（
即台中市○區○○○段14937建號，面積1,582.72平方公尺，權
利範圍10,000分之442；含停車位編號B2：13號，權利範圍10,00
0分之115）。
被告應自民國92年6月13日起至遷讓上開建物之日止，按月給付
原告新台幣貳拾壹萬捌仟陸佰貳拾伍元。
訴訟費用由被告負擔。
本判決於原告以新台幣壹佰伍拾柒萬仟壹佰元或同額之中央政
府建設公債86年度甲類第1、4期債票為被告供擔保後，得假執行
；但被告如以新台幣肆佰柒拾壹萬玖仟佰元為原告預供擔保，
得免為假執行。
    事實及理由
壹、本件訴訟繫屬中，原告公司之法定代理人變更為乙○○（有
    原告公司之變更登記表附卷可證），嗣乙○○並具狀聲明承
    受訴訟，核符民事訴訟法第175條、第176條之規定，應予准
    許。
貳、原告起訴主張：(1)被告丙○○分別於民國86年11月4日及88
    年11月8日提供台中市○區○○○段83之21地號土地及坐落
    其上同段14924至14936建號暨共同使用部分即同段14937建
    號計13戶房屋（含車位），與前於73年3月24日提供台中市
    ○區○○段一小段5之2地號土地及坐落其上同段第730建號
    房屋，分別設定本金最高限額抵押權新台幣（下同）144,00
    0,000元及14,000,000元（其中抵押金額14,000,000元部分
    ，係於80年9月3日變更登記），作為向原告實際借款合計12
    5,000,000元之擔保。(2)前開借款清償期於90年12月5日屆至
    ，丙○○卻未依約清償，截至91年12月31日止，尚積欠原告
    借款本金125,000,000元及其利息、違約金，總計138,264,
    212元。原告為受清償，乃依民法第878條規定，與丙○○於
    92年3月6日達成協議，以作價清償方式，由丙○○將其所有
    前開設定抵押之房地作價125,000,000元償債予原告，並於
    92年6月12日辦畢所有權移轉登記，由原告取得上開抵押物
    之所有權。惟丙○○除交付部分房地外，迄未交付如主文第
    一項所示建物（下稱系爭建物）。且被告甲○○○○○○○○○○以與丙○○於88年5月5日、88年6月28 日、90年12月
    17日簽訂之三份房屋租賃契約為由，主張其為系爭建物之承
    租人，並援用民法第425條「買賣不破租賃」規定而拒絕遷
    讓。(3)然丙○○曾於88年11月10日出具切結書與原告，表示
    其所提供包括系爭建物在內之抵押物目前未出租，嗣後如欲
    出租他人使用，需先以書面通知原告。惟丙○○卻對原告隱
    瞞前開88年5月5日及88年6月28日簽訂租約之情事，之後90
    年12月17日經公證之租約，亦未以書面通知原告，自不得以
    租約存在為由對抗原告。又88年8月16日丙○○向原告申貸
    125,000,000元時，所提之償債計畫為租金收入，惟上開88
    年5月5日租約內容卻為前七年免租金之約定，如丙○○於申
    貸前有將該份租約交付原告，則丙○○之行為與申貸約定不
    合，原告自不可能為本件之核貸。又被告所訂前揭三份租賃
    契約書，租期重疊，租金互異，其中88年5月5日之租約約定
    由承租人自行裝潢房屋，前七年免租金，第八年起每月租金
    四萬元；88年6月28日之租約約定每月租金150,000元；90年
    12月17日經公證之租約則約定由承租人自行裝潢房屋，前五
    年免租金。惟藍寶石牙醫診所在88年7月16日即已開始營業
    ，當時報載「五星級牙科，耗資六千萬元裝潢設備很高級，
    面積350坪」。是藍寶石牙醫診所自88年7、8月間起，已裝
    潢完畢開始營業，何以於前開90年12月17日經公證之租約中
    ，再次約定由承租人自行裝潢房屋？況且88年5月5日租約之
    租賃標的物包含台中市○○路155巷102號、102號2樓、106
    號，前七年為免租金；而88年6月28日租約之租賃標的物僅
    台中市○○路155巷102號，每月租金卻需150,000元，顯非
    合理。又88年5 月5日之租約及90年12月17日經公證之租約
    ，分別約定前七年及前五年免租金，既無租金約定，自非租
    賃。且被告雖辯稱其前開租約前七年或前五年租金係以2,00
    0,000元押租金之孳息抵充租金，惟此與租約約定不符，且
    2,000,000元押租金之年息約30,000元許，平均月租金僅約
    2,500元，顯與系爭建物之合理租金無從比擬。(4)丙○○對
    原告之借款，自90年8月5日起即不再付息，且清償期於90年
    12 月5日到期，丙○○卻於清償期屆至後之90年12月17日與
    呂佳霖就系爭建物，重複為前開經公證之租約，顯然是為圖
    謀來日抵押物被強制執行拍賣時，援引民法買賣不破租賃原
    則對抗買受人。被告就系爭建物所訂租賃契約，係通謀虛偽
    行為而屬無效，其等不得藉此拒絕遷讓系爭建物。何況丙○○於91年11月11日囑託歐亞不動產鑑定股份有限公司就系爭
    建物進行估價鑑定時，猶明確指稱使用現況為自用及閒置，
    標的除一樓及二樓做為牙科使用（即自用）外，其餘樓層現
    況皆為空屋（即閒置），目前銷售中，是系爭建物當無租賃
    情事存在。(5)丙○○既已將系爭建物作價清償債務，並已將
    所有權移轉登記與原告完畢，原告自得依買賣之法律關對丙○○，及本於物上請求權之法律關係對無權占用系爭建物之
    呂佳霖請求遷讓系爭建物。又丙○○於92年6月12日將系爭
    建物所有權移轉登記與原告後，迄未交付系爭建物，呂佳霖
    則無權占用原告所有系爭建物，其等所為使原告受有相當於
    租金之損害，爰請求被告自92年6月13日起至遷讓返還系爭
    建物之日止，按月給付原告218,625元（此金額係依財政部
    91 年2月6日台財稅字第0910450418號函所載「90年度房屋
    及土地一般租金標準表」核計所得）。並聲明：如主文第一
    項、第二項所示；願以中央政府建設公債86年度甲類第1、4
    期債票供擔保，請准宣告假執行。
參、被告抗辯：(1)民法第425條買賣不破租賃之規定，僅須系爭
    建物於92年6月12日所有權讓與原告之前，存在有效租約即
    已足，被告丙○○與甲○○○○○○○○○○僅須檢具事證
    證明確非通謀簽訂系爭租約，原告即不得請求被告遷讓系爭
    建物。依藍寶石牙醫診所88、89及90年度綜合所得稅執行業
    務所得收支報告表，其中88年度收支報告表係89年4月所申
    報，該年度總分類帳總表（製表日期89年4月12日）明確記
    載存出保證金2,007,000元，其中2,000,000元即系爭建物押
    租金，7,000元係欣中天然氣費用，在資產負債表亦明確記
    載存出保證金2,007,000元，89年度收支報告表總分類帳總
    表及資產負債表（製表日期90年3月29日）均記載存出保證
    金2,007,000元，90年度收支報告表總分類帳總表及資產負
    債表（製表日期91年5月29日）仍記載存出保證金2,007,000
    元，該三年度收支報告表均係本件訴訟之前即分別向中區國
    稅局南投縣分局及台中市分局申報，申報當時被告丙○○與
    其夫王登福財力甚為雄厚，絕無法預期92年3月6日會與原告
    簽訂貸款瘦身契約，顯見系爭租約絕無通謀虛訂或倒填日期
    之可能。(2)依藍寶石牙醫診所88年度3月至7月轉帳傳票所載
    ，藍寶石牙醫診所係於88年5月3日支付押租金600,000元、8
    8年5月31日支付押租金800,000元、88年6月9日支付押租金6
    00,000元予丙○○，對照當時年輕醫師創業籌資不易並需支
    付鉅額裝潢及設備費用，採漸進式支付押租金方式，乃甚為
    吻合，當時丙○○及其夫王登福既無從預料爾後系爭建物可
    能轉讓他人，實無與呂佳霖事先通謀簽訂租約藉以防堵之必
    要。(3)依藍寶石牙醫診所88年8月至12月薪資明細表，醫務
    部有多名醫師聯合執業，係以業績多寡決定分紅額度，因申
    請當時係以呂佳霖為負責人，故其餘聯合執業醫師每月分紅
    係以薪資形式申報，每名醫師執行業務所得均不相同，係因
    每月業績不同所致，藍寶石牙醫診所既尚有其餘多名醫師聯
    合執業，丙○○絕無可能無償提供系爭建物給藍寶石牙醫診
    所使用。(4)依原告所提丙○○於88年間向原告申貸125,000,
    000元之全部文件，其中第4頁償還計畫明確記載：每月所得
    包括薪資收入、利息和投資牙醫大樓之租賃收入，加上霖園
    、佳家福建設公司股東分紅，計每月有逾百萬元之收益，用
    此償還本息。第19頁個人資料表記載：每月房租收入500,00
    0元，第48頁、第49頁記載88年8月31日勘查時已有藍寶石牙
    醫診所招牌，顯見原告於核貸時，已明知丙○○對於藍寶石
    牙醫診所確有租賃收入，依民法第351條規定，不僅不得對
    丙○○主張買賣標的物權利瑕疵擔保責任，更遑論主張系爭
    租約係通謀簽訂。(5)證人即歐亞不動產鑑定股份有限公司台
    中地區副理楊志忠及原告徵信人員盧自輝，於鈞院93年度重
    訴字第92號請求遷讓房屋事件審理時，已證明原告在125,00
    0,000元貸款案徵信過程中，明知藍寶石牙醫診所在該址一
    、二樓及地下室營業，絕無可能未查證有無租約，原告臨訟
    主張係92年6月12日過戶後始知有租賃契約，顯違常情。丙○○確早於88年5月5日即與呂佳霖簽訂房屋租賃契約書，該
    租賃契約書於88年11月10日丙○○簽立抵押物未出租切結書
    前，即已交予原告相關承辦人員，此觀原告於起訴時竟可提
    出該租賃契約書，即可證明丙○○確有交付。雖前開切結書
    有載明丙○○所提供之抵押物目前未出租，惟該切結書係屬
    定型化條款，且丙○○在簽立前已交付88年5月5日之租約書
    ，原告早已知悉該抵押物有出租，丙○○並無刻意隱瞞之情
    事，何況此部分係屬丙○○應否負出賣人權利瑕疵擔保責任
    之問題，與系爭租約是否出於通謀無涉。(6)丙○○於88年5
    月5日與呂佳霖簽訂租賃契約書後，藍寶石牙醫診所即進行
    裝潢，迄88年7月16日完成大體裝潢並申請醫療機構開業執
    照，於88年8月8日開始執業，該診所雖登記呂佳霖為負責人
    ，惟實際係多名牙醫師聯合執業（包括王建中），丙○○與
    王建中雖為母子，惟丙○○與其他多名牙醫師並無任何關係
    ，豈可能無代價提供系爭建物予該牙醫診所營業？嗣丙○○
    在設定抵押時，應原告之要求，提供租賃契約書及開業執照
    予原告總行營業部，其後因呂佳霖向丙○○表示投入資金甚
    鉅，為防丙○○不再續租而蒙受重大損失，始要求丙○○會
    同公證，雙方乃於90年12月17日補訂租賃契約書並經公證。
    丙○○於88年5月5日簽訂租賃契約時即收受押租金2,000,00
    0元，雙方合意在租賃關係前七年以該2,000,000元所生孳息
    充作租金，第八年起須每月支付租金40,000元，90年12月17
    日補訂租約則約定前五年以該2,000,000元所生孳息充作租
    金，第6年（95年12月17日）起須每月支付租金40,000元，
    前後租約係屬連貫，所訂租約並無不合理之處。原告如認每
    月租金40,000元過低，大可聲請調整租金，而非主張系爭租
    約係屬通謀。(7)本件雖經兩造同意委請中華不動產鑑定中心
    股份有限公司於94年5月19日勘估鑑定系爭建物租金每月應
    為235,402元，惟此鑑定租金數額顯屬過高。蓋藍寶石牙醫
    診所並未使用系爭建物地下一樓，因該處嚴重漏水及積水，
    故隨時可返還原告，被告既無法又未使用該部分，鑑定租金
    時自應予以扣除，詎鑑定結果仍將地下一樓鑑定每月租金55
    ,367 元，顯非妥適。又系爭建物所臨公益路155巷前半段往
    公益路處係單向道，自中港路或公益路方向前來就診之患者
    均抱怨難以尋覓診所門牌號碼，本件鑑定時並未考慮交通往
    來不便之處，鑑定結果認系爭建物一樓及二樓每月租金總值
    為80,045元及79,990元，應屬過高。再藍寶石牙醫診所承租
    之初，系爭建物係裸屋（無地板）並無任何裝潢及隔間，甚
    至連水電管線等基本設備均無，均係承租人自行裝設及裝潢
    ，鑑定人於履勘現場時即曾至三樓查看裸屋狀況，惟鑑定租
    金數額時竟漏未斟酌此影響租金之重要因素，實屬欠周。(8)
    本件依原告所提證據，實無法證明系爭租約係屬通謀。原告
    主張丙○○及其夫王登福並未提出租賃契約書及告知有租約
    ，直至92年6月12日辦理過戶登記後，始提出90年12月17日
    之公證租約，原告係自斯時起始知系爭建物有租約等情，均
    與事實不符。何況原告是否知悉租約乃屬丙○○應否負擔買
    賣標的物權利瑕疵擔保責任之問題，與本案無涉。並聲明：
    原告之訴及其假執行之聲請均駁回；如受不利判決，願供擔
    保請准宣告免為假執行。
肆、本院之判斷：
一、關於被告丙○○於88年11月8日提供含系爭建物在內之不動
    產設定最高限額抵押權予原告，作為向原告借款125,000,00
    0元之擔保，嗣借款清償期屆至，丙○○未依約清償，積欠
    原告鉅額借款本息、違約金，原告為受清償，與丙○○於92
    年3月6日達成協議，以作價清償方式，由丙○○將前開設定
    抵押之不動產作價125,000,000元償債予原告，並於92年6月
    12日辦畢所有權移轉登記，由原告取得上開抵押物之所有權
    。又被告呂佳霖於88年7月16日申請得藍寶石牙醫診所開業
    執照，隨後在系爭建物執業至今等事實，為兩造所不爭執，
    復有債務清償暨移轉抵押物所有權契約書、系爭建物之建物
    登記謄本、醫療機構開業執照、藍寶石牙醫診所開業報導剪
    報資料在卷可憑，堪信為真實。則本件應予審究者，乃被告
    前揭買賣不破租賃之抗辯是否可採，亦即丙○○與呂佳霖間
    就系爭建物是否存在真實之租賃關係。
二、被告主張丙○○係投資系爭建物作為牙醫大樓，而以此大樓
    之租賃收入作為償還原告貸款資金來源之一，此為原告核貸
    過程中所明知，有系爭貸款案之諸多文件記載內容可資佐證
    。經查：本件125,000,000元貸款案之申貸、核貸文件中，
    申請貸款人丙○○於88年8月16日出具之貸款資金用途暨償
    還來源計劃書中記載「申請人經營行業：建築業。貸款用途
    ：投資牙醫大樓資金配合款。償還計劃：每月所得包括薪資
    收入、利息和投資牙醫大樓之租賃收入，加上霖園、佳家福
    建設公司股東分紅等，計每月有逾百萬元之收益，用此償還
    本息。」；借款人個人資料表中記載「每月收支概況：房租
    收入500,000元」；88年8月31日不動產抵押標的物略圖中所
    附系爭建物照片已有顯示藍寶石牙醫診所招牌；徵信實勘報
    告沿用表中記載「客戶所投資興建之牙醫大樓，現已完工，
    １～２Ｆ、Ｂ１出租予該戶之子王建中所經營之藍寶石牙醫
    診所，每月租金收入約300,000元」；88年9月17日一般貸款
    不動產抵押標的物概況表使用狀況欄中記載「１、２樓為自
    用牙醫診所，餘閒置」；丙○○於88年11月10日出具之切結
    書中記載「所提供之抵押物目前未出租，嗣後如欲出租他人
    使用，需先以書面通知貴行（即原告）」。分析上開文件記
    載內容，可徵原告核貸過程中，應知悉系爭建物係供藍寶石
    牙醫診所營業使用，惟就該診所與丙○○之間係存在何等關
    係，則難謂明朗。其中固有提及丙○○「投資牙醫大樓之租
    賃收入」、「房租收入500,000元」、「出租予該戶之子王
    建中」等彰顯租賃情事之記載，惟亦有「自用牙醫診所」、
    「抵押物目前未出租」等否定租賃存在之記載，且其中丙○○出具前開系爭建物未出租切結書之日期為88年11月10日，
    係在被告主張租約始期即88年5月6日之後，若真存有租賃關
    係，即不應立據切結。又前開文件記載「每月租金收入約30
    0,000元」，惟本件被告所主張之租金金額遠低於此（詳於
    後述），且承租人為丙○○之子王建中，亦非被告所主張之
    呂佳霖。又王建中與呂佳霖於87年10月17日至93年3月25日
    期間存有婚姻關係（有戶籍謄本在卷可憑），即丙○○、王
    建中、呂佳霖三人具有母、子、媳之親密關係，被告復自承
    藍寶石牙醫診所雖登記呂佳霖為負責人，惟實際係包括王建
    中在內之多名牙醫師聯合執業，參之藍寶石牙醫診所開業後
    未久之聯合晚報88年8月17日報導「標題：五星級牙科，收
    費很平民。內文：花六千萬元經費，打造一家牙醫健保診所
    ，您相信嗎？台中市○○路最近新開一家牙醫診所，內部裝
    潢及設備，號稱有『五星級』水準，且強調把每一位上門的
    患者牙齒，猶如『藍寶石』般呵護，而由於其投資龐大、設
    備新穎，和台灣教學醫院牙科水準相較不相上下，其大手筆
    作法已引發牙醫界的好奇討論。診所負責人王建中花了六千
    萬元的經費，在台中精華路段創辦這家五星級的牙醫診所，
    已達不計血本的地步，他說，這樣的設備、服務，只是健保
    一般收費，沒有考慮回收，不為賺錢、也不是想要跟同行別
    苗頭，完全是基於回饋鄉里，兌現牙醫人員一個夢想罷了。
    有趣的是，也許其太『豪華』了，衛生局人員在作發照前審
    查時，還一度質疑不敢核照。」；及88年8月19日再報導「
    標題：人物側寫－王建中、呂佳霖打造藍寶石。內文：很多
    人會好奇，王建中年僅32歲，剛出道，卻能建構所謂牙科診
    所的夢幻組合，是如何辦到的？王建中說，他很幸運，主要
    是得自家人的奧援，有懂得建築的父親、搞電腦科技的姊姊
    ，再加上同為牙醫的妻子呂佳霖作他的後盾，一步步實現其
    夢想」等內容，佐以前開「自用牙醫診所」記載，堪認原告
    於另案即本院93年度重訴字第92號請求遷讓房屋事件（該案
    係原告請求呂佳霖即寶霖醫療器材行遷讓系爭建物如本件主
    文第一項所示部分，嗣經原告撤回該案起訴）93年3月8日
    審理時，其訴訟代理人所稱：「當初設定抵押權後，雖然系
    爭建物的確是藍寶石牙醫診所在使用，但是因為負責醫師為
    丙○○之兒子，呂佳霖為其媳婦，因此原告認為為丙○○一
    家人使用」等語，確有所據。又本件被告丙○○與呂佳霖間
    就系爭建物是否存在租賃關係，端視被告間有無訂立租約之
    真實合意，此等客觀事實及其法律效果，亦不會因原告當時
    片面之理解或認知而有所改變，一如被告答辯意旨所主張「
    原告是否知悉租約乃屬被告丙○○應否負擔買賣標的物權利
    瑕疵擔保責任之問題，與本案無涉」。故本件被告所主張之
    租賃關係是否屬實，應視其等所言之租賃經過、租約內容（
    租賃物價值、租金高低、給付方式、租期長短等）是否合於
    情理，及所提之證據是否可信。
三、被告丙○○曾於91年11月11日委託歐亞不動產鑑定股份有限
    公司就系爭建物進行估價鑑定，結果為：門牌號碼台中市
    ○區○○路155巷102號總價36,182,300元；門牌號碼台中
    市○區○○路155巷102號2樓總價6,835,080元；門牌號碼
    台中市○區○○路155巷106號總價7,156,500元（見本院93
    年度重訴字第92號卷附歐亞不動產鑑定股份有限公司鑑定報
    告書內之藍寶石各戶單價一覽表），以上三項合計達50,173
    ,880 元。又該鑑定報告亦載明「勘估標的周圍公共設施齊
    備，如經國大道、美術館、郵政總局、向上國中、中正國小
    等生活條件良好。勘估標的位住宅區內住宅，區域環境生活
    寧靜舒適，日常購物方便，生活機能完善。」（見該報告第
    5頁），是系爭建物價值高昂、條件良好，足以認定。
四、本件復經兩造同意委請中華不動產鑑定中心股份有限公司於
    94年5月19日就系爭建物勘估鑑定結果：系爭建物位於台中
    市西區○○○○○道，鄰近市民廣場、國立台灣美術館、向
    上國中、郵政大樓等地標性設施，區位條件尚佳。其道路動
    線以公益路155巷為主要聯外道路，外圍有向上路、美村路
    、英才路等市區○○○道○道路呈棋盤式建構，連接性佳，
    交通動線流暢。其基地條件坵塊完整，且面臨綠園道，區位
    條件佳。其區域環境係屬西區○○○○道之住宅區段，廣大
    的園道可供休閒遊憩之用，直接提升了本區段的生活品質，
    又配合完善的生活必要設施即郵局、學校、美術館等均在生
    活可及範圍內，整體呈現高級住宅區之風貌。又區內土地已
    開發利用者，以興建連棟式建物與區分所有權建物並重，建
    物新舊間雜，營建密度頗高，整體呈現較新的市容景觀，土
    地朝向中、高強度利用模式。又系爭建物以台中市公車、台
    中客運為主要公共交通工具，交通網路以美村路、英才路為
    主軸，可藉由棋盤式的道路系統到達台中市各區域，公共交
    通便利性尚佳。區段○○○道周圍多已發展為高級住宅社區
    ，而其商業活動則多聚集於美村路、英才路、向上路等主要
    幹道兩側，以民生服務業、金融服務業、零售業為主要特色
    ，呈路線商業型態分佈。區域環境由於綠園道的關係，其高
    級住宅區段已日漸成熟，未來將依循現況持續發展，以供高
    級住宅使用，其發展呈上升趨勢，系爭建物之合理月租金為
    235,402元（地面層為80,045元、二層為79,990元、地下一
    層為55,367元、平面車位五位為15,000元、機械車位二位為
    5,000元）等情，有中華不動產鑑定中心股份有限公司出具
    之鑑價報告在卷可憑，且經本院於93年5月7日及94年5月19
    日二度履勘現場核實無誤。被告同意鑑價於前，復以前揭情
    詞抗辯鑑定租金數額過高云云，查本院於93年5月7日履勘現
    場時即已勘明系爭建物地下室部分為大型會議室，被告呂佳
    霖並自陳系爭建物地下室及一、二樓建物為呂佳霖使用；又
    於94年5月19日本院會同兩造及鑑價人員至現場勘明鑑價標
    的物範圍時，被告亦同意鑑價範圍如原告94年3月2日民事陳
    報狀所載標的（即系爭建物，詳細內容如主文第一項所示）
    。今被告復爭系爭建物地下室部分呂佳霖並未使用，鑑定租
    金應扣除該部分云云，顯無可採。又系爭建物交通便利性尚
    佳，就此鑑價報告已詳析其理由，而單行道亦屬今日都會地
    區○○○道路型態，被告僅以系爭建物臨單行道為由，辯稱
    交通往來不便云云，尚屬無據。又關於被告所辯鑑定報告未
    慮及系爭建物係承租人自行裝潢一節，查各行各業對營業處
    所裝潢設備之規劃需求不同，業者承租建物營業，係為自身
    利益需求打造裝潢內部環境，對出租人或下一承租者而言，
    此等添附之裝潢設備未必有用，於重新裝潢時甚而須斥資拆
    除舊有設備。況系爭建物目前內部裝潢設備係針對牙醫診所
    量身訂作，此等特殊性設施對其他行業而言根本無從利用。
    又本院於94年5月19日會同兩造及鑑價人員至現場履勘時，
    亦有諭知以「裸屋、未隔間、未裝潢」之狀態就標的物為鑑
    價，此有勘驗筆錄在卷可憑，是被告此部分所辯亦不足取。
    鑑價報告認定系爭建物之合理月租金為235,402元，應屬正
    確，此對照前段所述系爭建物之高昂價值益明。
五、被告據以證明其等就系爭建物存在租賃關係之房屋租賃契約
    書有二：訂於88年5月5日之房屋租賃契約書，其中第二條
    約定租期自88年5月6日至108年5月5日，第三條約定「1.押
    金及租金：甲方（丙○○）交付粗胚屋，乙方（呂佳霖）支
    付押金2,000,000元整予甲方，乙方並負責自行裝潢（修）
    房屋，於租約到期時，甲方以現金支付，無息返還押金予乙
    方。2.租金交付方法：租金自第八年起，每月以現金支付40
    ,000 元整予甲方。」；訂於90年12月17日並經本院公證
    之房屋租賃契約書，其中第二條約定租期自90年12月17日至
    110年12月16日，第三條約定「押金及租金：乙方自行負責
    裝潢房屋，並支付押金2,000,000元整予甲方，於乙方交還
    房屋時，甲方以現金支付，無息返還予乙方。租金支付方法
    ：租金自第六年起（即95年12月）每月17日以現金支付40,0
    00元整。」。核前開租約內容，均未約定租期前段數年期間
    承租人之支付租金義務，顯與一般租賃契約約定承租人於租
    期內平均分期支付租金之習慣不符。被告雖辯稱於租期前數
    年係以2,000,000元押租金所生孳息充作租金云云，惟查，8
    8年、90年間國內金融行庫二年期定存利率平均值各約為5.4
    %、2.95%（見卷附國內四家行庫歷年定存利率網頁資料），
    則2,000,000元年息各為108,000元、59,000元，月息各為9,
    000元、4,917元，此等金額與前述系爭建物之合理月租金23
    5,402元相差極為懸殊，被告所辯顯悖情理。又即便以被告
    約定之租期後段正常支付月租之金額40,000元衡之，仍遠低
    於系爭建物合理之月租水準。被告丙○○投入鉅資興建之系
    爭建物大樓，地段良好、價值高昂，若真有意出租以營利，
    豈有可能以此賤價長期（20年）出租系爭建物？此等小額租
    金收入，又何足以供丙○○繳償鉅額貸款本息？再被告稱藍
    寶石牙醫診所實際上是由多名醫師聯合執業，丙○○絕無可
    能無償提供系爭建物給藍寶石牙醫診所使用云云。若然，則
    丙○○更應以合理之租賃條件出租系爭建物，否則，以上述
    顯不相當之低價長期出租，無異平白輸送龐大利益予他人。
    又前開自88年5月6日至108年5月5日及自90年12月17日至110
    年12月16日之二份房屋租賃契約書，租賃期間起、迄日均不
    相同，按月收租40,000元之時點亦不相同（前者自95年5月
    間起，後者自95年12月間起），被告就同一租賃關係，何以
    訂立二份內容不同之房屋租賃契約書？此亦有違常理。被告
    雖提出藍寶石牙醫診所相關年度財務報表，以其中有支出保
    證金2,000,000元之記載，而主張就系爭建物被告間確有租
    賃契約存在云云，惟核該等財務報表，僅為行政管理或核課
    稅捐之依據，尚不足以證明被告間就系爭建物確有租賃關係
    存在。綜上各情研判，被告丙○○與呂佳霖就系爭建物應係
    通謀虛偽簽訂房屋租賃契約，其等主張買賣不破租賃，並無
    可採。
六、按表意人與相對人通謀而為虛偽意思表示者，其意思表示無
    效。但不得以其無效，對抗善意第三人，民法第87條定有明
    文。次按所有人對於無權占有或侵奪其所有物者，得請求返
    還之；物之出賣人，負交付其物於買受人，並使其取得該物
    所有權之義務，民法第767條前段、第348條亦有明定。復按
    對於物有事實上管領之力者為占有人；又質權人、承租人、
    受寄人或基於其他類似之法律關係，對於他人之物為占有者
    ，該他人為間接占有人。即出租人等係經由承租人等維持其
    對物之事實上管領之力，仍係現在占有人。被告呂佳霖目前
    直接占有系爭建物，而被告丙○○原為系爭建物所有權人，
    其因積欠原告借款本息，而以作價清償方式出賣系爭建物予
    原告，原告並於92年6月12日取得系爭建物所有權，此為兩
    造所不爭執。又如前述，被告丙○○與呂佳霖通謀虛偽簽訂
    系爭建物之房屋租賃契約，應屬無效，故對原告而言，直接
    占有人即被告呂佳霖自92年6月12日起即屬無權占有系爭建
    物，藉詞租約存在之間接占有人即被告丙○○依法亦負交付
    系爭建物之義務，從而，原告依前揭法律規定請求被告遷讓
    返還系爭建物，即屬有據，應予准許。
七、末按無法律上之原因而受利益，致他人受損害者，應返還其
    利益，民法第179條定有明文。又無權占有他人房屋，可能
    獲得相當於租金之利益，為社會通常之觀念（最高法院61年
    台上字第1695號判例意旨參照）。被告丙○○與人通謀虛偽
    簽立租賃契約於前，未盡出賣人交付義務於後，其已非所有
    權人，仍藉詞租約存在而間接占有系爭建物，被告呂佳霖則
    無權占有原告所有系爭建物，其等所為致原告無法就系爭建
    物為使用收益而受有損害，參諸前開規定及判例意旨，被告
    二人自應將所受相當於租金之利益返還予原告。原告係於92
    年6月12日取得系爭建物所有權，又系爭建物之合理月租金
    為235,402元，是原告請求被告應自92年6月13日起至遷讓返
    還系爭建物之日止，按月給付原告218,625元（尚低於前開
    合理租金），即屬正當，應予准許。
八、兩造均陳明願供擔保聲請宣告假執行及免為假執行，經核均
    無不合，爰分別酌定相當之擔保金額准許之。
九、本件事證已臻明確，兩造其餘攻擊防禦方法，核與判決結果
    不生影響，爰不一一論述，附此敘明。
十、據上論結：本件原告之訴為有理由，依民事訴訟法第78條、
    第85條第1項前段、第390條第2項、第392條第2項，判決如
    主文。
中    華    民    國    95    年    3    月     24    日
                  民事第二庭   審判長 法  官  許冰芬
                                      法  官  呂明坤
                                      法  官  蔡建興
上為正本係照原本作成。
如對本判決上訴，須於判決送達後20日內向本院提出上訴狀。
中    華    民    國    95    年    3    月     24    日
                                      書記官


司法院資訊處製作；財團法人民間司法改革基金會備份。
